【裁判字號】    99,上易,409
【裁判日期】    991116
【裁判案由】    損害賠償
【裁判全文】
臺灣高等法院臺中分院民事判決         99年度上易字第409號
上  訴  人  陳芳志即稻香椿速食.
            戊○○
上二人共同
訴訟代理人  沈炎平律師
            蕭佩芬律師
被  上訴人  乙○○○
訴訟代理人  甲○○
上列當事人間請求損害賠償事件，上訴人對於中華民國99年9月6
日臺灣臺中地方法院第一審判決（99年度訴字第 453號）提起上
訴，本院於99年11月2日言詞辯論終結，茲判決如下：
    主  文
上訴駁回。
第二審訴訟費用由上訴人連帶負擔。
    事實及理由
甲、程序方面
    按訴訟標的對於共同訴訟之各人必須合一確定者，共同訴訟
    中一人之行為有利益於共同訴訟人者，其效力及於全體；不
    利益者，對於全體不生效力，民事訴訟法第56條第1項第1款
    固定有明文。查本件被上訴人於原審依侵權行為之法律關係
    ，請求原審共同被告丙○○及上訴人應連帶給付被上訴人新
    台幣（下同）1,595,000元本息，經原審為被上訴人一部勝
    訴、一部敗訴之判決，上訴人就其敗訴部分提起上訴，經核
    其上訴理由固有非基於個人關係之抗辯，惟經查均無理由，
    其效力即不及於丙○○，爰不一併將之列為上訴人而受判決
    。
乙、實體方面
一、被上訴人主張：（一）原審共同被告丙○○任職於上訴人丁
    ○○○○○○○○○○館，負責製作及騎乘機車運送餐盒之
    職務。其於民國98年5月25日上午11時許，騎乘車牌號碼LGN
    -201號重型機車，運送便當前往位於台中縣龍井鄉鄉○路10
    1號之工廠，至12時許，騎乘上開機車準備離開該工廠，正
    欲進入鄉界路行駛時，本應注意車輛起駛前應顯示方向燈，
    注意前後左右有無障礙或車輛行人，並應讓行進中之車輛行
    人優先通行，且依當時天氣晴、日間有自然光線、路面平整
    無缺陷、視距良好，客觀上並無不能注意之情事，竟疏未注
    意及此，貿然起動駛入該道路，適伊騎乘車牌號碼TBN-609
    號重型機車，沿該路段自東往西方向直行，丙○○閃避不及
    ，雙方發生撞擊，伊因而人、車倒地，受有左鎖骨骨折、左
    橈骨遠端骨折、右第一掌骨骨折、左外踝骨折、右臉挫傷及
    右腳挫傷等傷害。（二）丙○○於肇事後，其過失傷害之犯
    行業經原審法院98年度交易字第793號刑事判決其處有期徒
    刑3月，並得易科罰金，緩刑2年，並應向伊支付5萬元之損
    害賠償（伊實際可得請求賠償之數額，另裁定移送該院民事
    庭審理認定），其付款方式：自該件判決確定日之翌月起，
    按月分10期給付，於每月15日各給付5千元。伊因丙○○之
    上開侵權行為，受有如下所述損害，自得請求其賠償：1.醫
    療費用部分：54,914元。2.看護費用部分：伊於98年5月25
    日急診住院至6月4日出院、6月25日手術住院至29日出院，
    二次住院期間各11日、4日；而出院後依竹山秀傳醫院（下
    稱秀傳醫院）99年4月16日診斷證明書所載需人看護4個月即
    120日，是伊需人看護期間共135日，以每日2千元計，看護
    費用共計27萬元。3.為往返醫院就診之交通費用部分：4,40
    0元。4.喪失工作能力期間之損失部分：伊於事故發生前，
    原為伊子林博欣看顧2名子女、整理家務，每月由林博欣支
    付25,000元予伊，其中2萬元為報酬（另5千元為零用金），
    參照一般保母托育行情，該2萬元報酬尚屬合理，是應以每
    月2萬元為伊工作損失；而預估伊尚能正常照顧林博欣2名子
    女3年，是伊之工作損失為72萬元（計算式：2萬123＝7
    2萬）。5.復健費用部分：合計13,196元，包括：(1)自98年6
    月19日至12月18日至向上復健科診所復健，已支出5,730元
    ；(2)依上揭99年4月16日診斷證明書所載需再復健6個月、每
    週3次，即建議復健至99年10月16日，故除上開(1)外，尚須
    復健10個月即300日，每週3次，約128次，每6次為350元（
    健保卡掛號1次可復健6次，共支出第1次掛號費100元、往後
    5次每次部分負擔50元），故尚需復健之費用為7,466元（計
    算式：3506128≒7,466）。6.精神慰撫金部分：伊因本
    件事故受有上開傷害，至今仍遺有左手腕活動範圍5度，左
    肩活動範圍70度，遺存顯著運動障礙，症狀固定，無法好轉
    ，導致生活不便，又影響家中生活，身心所受折磨難以言喻
    ，需以50萬元為慰撫。又伊名下無財產，學歷為小學畢業，
    受傷前在家照顧2名孫子。另因伊症狀尚未固定，後續尚有
    醫療之必要，是尚未請領強制險。丙○○曾支付1期賠償金5
    千元。（三）又丙○○任職於上訴人陳芳志即稻香樁速食餐
    館，該餐館實為上訴人陳芳志、戊○○共同負責經營，而丙
    ○○係奉上訴人二人之指派，於外送便當途中，發生本件車
    禍，故上訴人二人自應負僱用人之連帶賠償責任。另上訴人
    空口辯稱已盡選任督導丙○○之義務，並非可採。（四）另
    本件車禍係丙○○自巷口出來左轉，欲進入道路時，疏未注
    意前後左右有無障礙或車輛行人，致撞擊伊之機車，伊既未
    超速，亦無違規，縱伊未領有駕照，然此項違規行為與車禍
    之發生並無因果關係，是上訴人主張過失相抵，應不足採等
    情，爰依民法第184條第1項（前段）、第188條第1項規定、
    第193條第1項及第195條第1項等規定提起本件訴訟，聲明求
    為命上訴人及丙○○應連帶賠償伊1,595,000元整（按被上
    訴人於原審99年4月19日當庭遞狀調整其各請求細項金額為
    如上所示，調整後總額合計為1,562,510元，惟，其於99年5
    月19日言詞辯論期日當庭表示聲明之金額不變、請在聲明範
    圍內為判決）及自刑事附帶民事起訴狀繕本送達之翌日起至
    清償日止，按週年利率5%加計法定遲延利息之判決（原審判
    決命上訴人應與丙○○連帶給付被上訴人516,810元本息，
    駁回被上訴人其餘之訴，未據聲明不服，已告確定）。
二、上訴人則以：（一）系爭餐館係由上訴人陳芳志1人獨資成
    立，已如卷附營利事業登記所示。上訴人戊○○並非系爭餐
    館之負責人，亦非丙○○之僱用人，上訴人戊○○之主業乃
    經營台灣本土茶葉批發及零售，被上訴人所提名片所載「由
    國家乙級廚師戊○○主持」等字樣，係指上訴人戊○○就餐
    館菜色及烹調提供建議指導而言，非可藉此推論上訴人戊○
    ○為餐館實際負責人。（二）丙○○之雇主即上訴人陳芳志
    已盡相當選任及督導之義務，應得依民法第188條第1項但書
    免責之。蓋：上訴人陳芳志因丙○○為女性、處事細心謹慎
    而予僱用，經試用期認定合格後，即續行聘用之，是已盡其
    選任時之注意義務；且其於所有受僱員工外出運送便當時，
    皆會予以提醒告誡行車安全，是亦已盡其督導之義務自明。
    丙○○受僱已有相當時日，至本件事發前，各項表現皆合法
    稱職，未有任何侵權或爭議產生，本車禍事件僅為丙○○偶
    一過失行為，不得以此推論上訴人陳芳志未盡選任及督導之
    義務。（三）本件車禍肇事責任之歸屬，雖刑事責任由丙○
    ○認罪，但伊等認為有疑義。丙○○於本件車禍事故發生前
    、機車起步時，確已確認左右已無來車，方行駛至道路路面
    ，其已盡相當之注意義務，是本件事故乃肇因於被上訴人車
    速過快，致使被上訴人與丙○○閃避不及而發生撞擊。且被
    上訴人無機車駕駛執照，不應駕駛機車行駛於路面，其所為
    已違反道路交通管理處罰條例，顯為違反保護他人之法律，
    依民法第184條第2項規定、參照最高法院97年度台上2095號
    民事判決要旨，應推定其有過失。故縱認丙○○就本件車禍
    事故應負損害賠償責任，然，被上訴人既有上述過失，伊等
    仍得主張民法第217條過失相抵，請求減免伊等應負之賠償
    責任。（四）就被上訴人主張之各項金額：1.醫療費用部分
    ：被上訴人應舉證其所提單據為本件車禍所生且為必要之診
    療費用，惟，其所提原證五號單據中竟摻有與本件車禍所生
    外傷無關之「心臟內科」門診收據兩紙；而所提於99年1月
    14日、2月24日前往行政院衛生署豐原醫院骨科就診之診療
    單據兩紙，距本件事發已近6、7個月，是否與本件車禍有關
    亦有疑問。2.看護費用部分：被上訴人於起訴狀中先主張出
    院後3個月係由親人照顧，惟於99年6月23日卻又主張出院後
    由專人看護24小時，就看護期間與看護人員前後反覆，故其
    是否確有受看護，實非無疑。且被上訴人於本件車禍後於98
    年6月25 日至澄清綜合醫院中港分院（下稱澄清醫院）住院
    開刀，事隔近一年始於99年4月16日由秀傳醫院開立載稱被
    上訴人術後需人看護之診斷證明書，則其中術後是否即指因
    本件車禍所為之手術，非無疑義；且該診斷證明書乃於看護
    期間完畢後做成，如何得認定被上訴人於98年6月25日術後
    需受看護4 個月？3.交通費用部分：被上訴人未提出相關單
    據說明其確有車資支出之事實，實不足採。4.喪失工作能力
    期間損失部分：被上訴人為30年生，於事發時高齡68歲，已
    超過法定退休年齡65歲，無工作能力，自無喪失工作能力之
    問題。另被上訴人如何預估其尚能照顧林博欣2名子女3年？
    況林博欣之子女一為7歲、一為8歲，應已在幼稚園及小學就
    學，何需被上訴人日間照料？另被上訴人所提托育費用行情
    資料（原證10），均屬於全日托或半日托，惟其僅負責接送
    小孩，不能相提並論。5.對於復健所需醫療費用部分：被上
    訴人所需復健期間，非無疑義，且被上訴人是否確有進行復
    健之事實，亦尚須探究（按上訴人於原審原稱就被上訴人主
    張之復健費用「無意見」，參見原審卷第142頁背面，至本
    院則改稱如上）。6.慰撫金部分：丙○○縱有過失，其加害
    之程度甚低，且其與上訴人陳芳志等人經濟狀況並非優渥，
    被上訴人請求慰撫金50萬元，實非上訴人所能負擔。且依民
    法第188條第3項規定，可知受僱人將負最終賠償責任，故如
    併予考量僱用人之身分資力而定較高之慰撫金，對負最終責
    任之受僱人似有失公允，故單以丙○○之身分資力，原審酌
    定15萬元慰撫金，仍屬過高。（五）上訴人陳芳志之最高學
    歷為嘉義農專，而上訴人戊○○則為培元高中夜間部畢業等
    語；視同上訴人丙○○則以：（一）伊不爭執：1.伊對被上
    訴人應負過失傷害之損害賠償責任，2.被上訴人主張之醫療
    費用54,914元、交通費用5,000元（嗣縮減請求為4,400元）
    、復健費用。（二）惟，被上訴人請求之看護費用、喪失工
    作能力損失及慰撫金之數額均過高。於本件刑事判決後，伊
    曾支付過1期5千元之賠償金，後因失業，無能力再繼續支付
    。伊係國中畢業，曾在系爭餐館上班，時薪100元，名下無
    不動產、汽車，目前無工作等語，資為抗辯。
三、原審法院審理後，斟酌兩造之主張及攻擊防禦方法之結果，
    認被上訴人基於上開侵權行為之規定，請求上訴人應連帶給
    付被上訴人 516,810元，及自刑事附帶民事訴訟起訴狀繕本
    送達翌日即99年 1月12日起至清償日止，按年息5%計算之利
    息，尚無不合，應予准許，逾此部分之請求則無理由，應予
    駁回。而為被上訴人部分勝訴、部分敗訴之判決。並依兩造
    之陳明分別酌定相當之擔保金額，為准予假執行及免為假執
    行之宣告。上訴人不服，提起上訴，聲明求為判決：（一）
    原判決命上訴人給付被上訴人516,810元及其法定利息部分
    與該部分假執行之宣告之裁判均廢棄。（二）上廢棄部分，
    被上訴人在第一審之訴及其假執行之聲請均駁回。（三）訴
    訟費用由被上訴人負擔。被上訴人則答辯聲明求為判決：（
    一）上訴駁回。（二）訴訟費用由上訴人負擔。
四、兩造於原審99年 6月23日言詞辯論期日，經承審法官協同試
    行整理並簡化爭點，確認結果如下：
  (一)不爭執事項：
  1.丙○○任職於上訴人丁○○○○○○○○○○（由上訴人陳
    芳志獨資），負責製作及運送餐盒之工作。
  2.丙○○於98年5月25日上午12時許，外送便當，在台中縣龍
    井鄉鄉○路101號工廠離開，欲進入鄉界路行駛時，與被上
    訴人之機車發生撞擊，被上訴人受有骨折等傷害。
  3.被上訴人未領有駕駛執照。
  4.上訴人戊○○印有名片記載「稻香椿  美食專家  由國家乙
    級廚師戊○○主持」。
  5.丙○○過失傷害案件，經檢察官起訴，並經原審法院判處有
    期徒刑3月，緩刑2年，並應向被上訴人支付5萬元（分10 期
    給付）。（於原審99年8月11日言詞辯論期日，被上訴人主
    張丙○○僅支付過1期金額5千元，為丙○○當庭自認）。
  6.兩造稅務查詢單；上訴人陳芳志、戊○○之全國財產稅總歸
    戶財產查詢清單及97年度綜合所得稅各類所得資料清單。
  (二)爭執事項：
  1.被上訴人請求上訴人戊○○應與其他共同被告負連帶賠償責
    任，是否有理？
  2.被上訴人請求上訴人連帶給付上述損害，是否有據（按即被
    上訴人依侵權行為法律關係，得請求之損害金額各若干）？
  3.被上訴人無照駕駛，上訴人抗辯本件肇事被上訴人與有過失
    ，是否有理？
五、本院之判斷：
  (一)按因故意或過失，不法侵害他人之權利者，負損害賠償責任
    ，民法第184條第1項前段定有明文。次按車輛起駛前應顯示
    方向燈，注意前後左右有無障礙或車輛行人，並應讓行進中
    之車輛行人優先通行，道路交通安全規則第89條第1項第6款
    定有明文。查本件事故當時之天氣晴、日間有自然光線、路
    面平整無缺陷、視距良好，有道路交通事故調查報告表(一)可
    憑，顯見客觀上並無不能注意之情事，丙○○竟疏未注意及
    此，貿然起動駛入該道路，以致發生本件交通事故，其顯有
    過失，且丙○○於上開刑事案件及本件原審審理時，亦均自
    認其就本件車禍之發生為有過失。又被上訴人確因本次車禍
    受有左鎖骨骨折、左橈骨遠端骨折、右第一掌骨骨折、左外
    踝骨折、右臉挫傷及右腳挫傷等傷害，有澄清醫院、秀傳醫
    院診斷證明書影本（分別參見臺灣臺中地方法院檢察署98年
    度偵字第25837號偵查卷之影印卷第6頁、原審卷第64頁）為
    證，則丙○○之過失行為與被上訴人所受傷害間，自具有相
    當因果關係，即上開刑事判決亦持同一見解，有該刑事判決
    在卷可參，是被上訴人主張丙○○，應負侵權行為責任乙節
    ，自屬有據。
  (二)又按受僱人因執行職務，不法侵害他人之權利者，由僱用人
    與行為人連帶負損害賠償責任。但選任受僱人及監督其職務
    之執行，已盡相當之注意或縱加以相當之注意而仍不免發生
    損害者，僱用人不負賠償責任，民法第188條第1項亦有明文
    。上開規定中所稱之受僱人，係以事實上之僱用關係為標準
    ，僱用人與受僱人間已否成立書面契約，在所不問。即所謂
    受僱人，並非僅限於僱傭契約所稱之受僱人，凡客觀上被他
    人使用為之服務勞務而受其監督者均係受僱人，並據最高法
    院45年台上字第1599號、57年台上字第1663號判例闡釋甚明
    。查丙○○任職於上訴人陳芳志即稻香樁速食餐館，其營業
    登記負責人固載為上訴人陳芳志，惟上訴人戊○○亦為稻香
    樁速食餐館之經營者之一，此觀諸丙○○於原審法院99年3
    月2日言詞辯論期日陳稱：「老闆究係何人，我不瞭解，當
    初係戊○○僱用我，他也有參與店裡面的事情，包括送便當
    、炒菜，另外還有一個店長，至於何人才是負責人，我不清
    楚」等語（參見原審卷第32頁）即明，並有被上訴人提出上
    訴人戊○○之稻香樁速食餐館名片影本（參見原審卷第40頁
    ）可資佐證，準此以言，本件丙○○與上訴人戊○○間，具
    有事實上之僱用關係，堪認稻香樁速食餐館應係上訴人陳芳
    志、戊○○二人所共同經營事業之事實，上訴人戊○○抗辯
    ：其乃經營茶業行，未參與經營稻香樁速食餐館云云，要無
    可採。本件丙○○係為上訴人二人共同經營之稻香椿速食餐
    廳館外送便當途中，發生本件車禍，是依民法第184條第1項
    、第188條第1項規定，上訴人等3人應對被上訴人負連帶賠
    償責任。又上訴人陳芳志抗辯：其已盡選任丙○○之義務並
    盡督導之責，依法無庸負損害賠償責任云云，為被上訴人所
    否認，則上訴人陳芳志自應就此有利於其之事實，負舉證責
    任。經查，上訴人陳芳志此一抗辯理由乃屬一般共通性之應
    徵及管理方式，尚無法證明其對之選任及監督職務之執行確
    已盡相當之注意，或縱加以相當之注意仍不免發生損害，而
    得免除其賠償責任等事實，其所辯無可採信。
  (三)再按不法侵害他人之身體或健康者，對於被害人因此喪失或
    減少勞動能力或增加生活上之需要時，應負損害賠償責任。
    不法侵害他人之身體、健康、名譽、自由、信用、隱私、貞
    操，或不法侵害其他人格法益而情節重大者，被害人雖非財
    產上之損害，亦得請求賠償相當之金額。其名譽被侵害者，
    並得請求回復名譽之適當處分，民法第193條第1項、第195
    條第1項定有明文。查本件上訴人應對被上訴人負連帶賠償
    責任，已如前述，則被上訴人依民法第193條第1項及第195
    條第1項規定，請求彼等賠償損害，核屬有據，至其請求各
    項損害金額，是否准許，茲說明如下：
  1.醫療費用部份：被上訴人請求醫療費用54,914元乙情，業據
    其提出醫療費用收據（原證5）為證，丙○○未予爭執，惟
    上訴人則以上開情詞置辯。經查，被上訴人所提原證5號單
    據中，98年6月12日收據360元、98年7月20日收據340元，其
     診療科別為「心臟內科」，核與被上訴人所受前揭骨折之
    傷害有別，且被上訴人並未證明此醫療費用確係本件車禍受
    傷之必要性支出，以及與本件車禍原告所受傷間有何因果關
    係，故上開2筆醫療費用合計700元，應予剔除，上訴人此部
    分之抗辯自屬可採。又上訴人雖質疑被上訴人所提出於99年
    1月14日及99年2月24日前往行政院衛生署豐原醫院骨科就診
    之診療單據2紙，該診療時間距98年5月25日本件事故發生已
    近6、7個月，被上訴人未舉證其必要性云云，然查，本院衡
    諸常情，骨折之傷害，固需休養一定之期間等待其骨頭之癒
    合，年紀之長或幼，不僅關係於癒合之時間長或短，且於癒
    合後，亦常有後遺症，遇有天氣變化，於骨折癒合處發生痠
    痛者經常有之，或進行復健，或求諸中醫治療，不一而足，
    而被上訴人為30年生，於本件車禍受傷時已年68歲，其身體
    自非年輕人復原快速之程度可比，況其尚有進行復健之情，
    故其於99年1月14日及99年2月24日分別於醫院之骨科就診，
    尚非與情理有違，故上訴人此部分所辯，尚非可採。故本件
    被上訴人得請求之醫療費用為54,214元（計算式：54,914－
    700＝54,214元）。
  2.看護費用部分：經查：(1)觀諸上開被上訴人因本件車禍所受
    傷害，其傷處於四肢均有（左橈骨即左手臂、右手掌、左踝
    骨、右腳），衡情，當對其日常生活造成極大不便，而需受
    他人協助；況上開被上訴人所提秀傳醫院診斷證明書亦認被
    上訴人因該等傷勢而有受專人看護之必要，且該秀傳醫院診
    斷證明書所載左橈骨、左鎖骨之傷勢與被上訴人於98年 5月
    25日車禍後隨即前往接受治療之澄清醫院出具之上開診斷證
    明所載傷勢相符，應可認該秀傳醫院診斷證明書就被上訴人
    因傷有受看護必要之意見，確係針對本件車禍所受傷害而為
    ，從而，被上訴人主張其受有看護費用之損失，應為有理，
    上訴人質疑被上訴人無看護之必要，並非可採。(2)惟被上訴
    人先於99年1月5日刑事附帶民事起訴狀中指謂：「原告因98
    年5月25日車禍受傷急診住院，於6月4日出院；後又於6月25
    日入院進行手術，於6月29日出院，而住院期間及出院後3個
    月（共計105日，計算式：11＋4＋90＝105）需專人看護，
    原告雖係由親人照顧，惟仍得對加害人請求看護費用，每日
    看護費用2千元計算，105日之看護費用為21萬元」等情，繼
    忽於99年4月19日民事準備狀翻異其原有主張，改謂：需看
    護時間為4個月，看護費用為27萬元云云，此無非係援用上
    開秀傳醫院99年4月16日診斷證明書所載內容，而更異其主
    張，惟查，不論被上訴人主張之看護期間為3月或4個月，自
    被上訴人因本件車禍受傷時即98年5月25日，於其99年1月5
    日提起本訴時，其看護時間均已告結束，被上訴人對於看護
    期間自屬知之甚稔，豈有起訴時主張看護期間為3個月，嗣
    於訴訟中經過3個月後再以書狀表示擴張請求看護期間為4個
    月之理？又上開秀傳醫院診斷證明書所載：關於醫師囑言「
    病人術後需專人看護4個月」乙情，亦屬一般概括情況而言
    ，且醫師為求週延，亦常記載其看護期間之最大範圍，而難
    謂兼及個別案例之差異性，況被上訴人為本件起訴時，其看
    護時間均已告結束，並於起訴主張看護期間為3個月，已見
    前述，故上開診斷證明書所載，自不足據以認定超過被上訴
    人原主張3個月看護期間即多加1個月有須專人看護之必要性
    ，而被上訴人對於看護期間超過3個月部分，是否仍有全日
    看護之必要，亦未見其進一步說明並舉證，故本件看護期間
    自應以被上訴人原於起訴時主張看護期間3個月為合理。(3)
    次查，被上訴人雖於庭訊時證稱有找同村之林阿彩照顧伊（
    其於起訴時稱係由親人照護），上訴人亦有聲請傳訊林阿彩
    ，然被上訴人曾找到林阿彩並請其協同前來作證，被上訴人
    陳報林阿彩以要工作為由拒絕作證云云，此核與其於起訴時
    主張係親人照顧乙情，互核不符，亦難採信。按被害人因受
    傷需人看護，縱然由親屬看護時，雖無現實看護之支付，亦
    應認被害人受有相當看護費之損害，得向加害人請求賠償。
    蓋因親屬照顧被害人之起居，固係出於親情，但親屬看護所
    付出之勞力，並非不能評價為金錢，只因兩者身分關係密切
    而免除支付義務，此種親屬基於身分關係之恩惠，自不能加
    惠於加害人，故應衡量及比照僱用職業護士看護情形，認被
    害人受有相當看護費之損害，得向加害人請求賠償（最高法
    院94年度台上字第1543號判決參照）。準此以言，本件被上
    訴人係由其親人照顧看護三個月，亦得請求看護費用，而被
    上訴人請求每日看護費用2千元計算，核與時下行情尚屬相
    當，故本件被上訴人得請求之看護費用為21萬元。【計算式
    ：11＋4（2次住院天數）＋90＝105，2千105＝21萬】。
  3.交通費用部分：被上訴人業已提出計程車車資收據證明，核
    與其就診時間相符，核屬必要之支出，自堪採信，上訴人原
    辯稱被上訴人未提出相關單據說明其確有車資支出之事實，
    即非可採。
  4.喪失工作能力期間之損失部分：經查：(1)勞動基準法第54條
    第1項第1款固規定勞工年滿65歲者，雇主得強制其退休，惟
    ，此僅係為國家人力資源運用政策所設規定，與勞工是否仍
    具有民法第193條第1項所稱之勞動能力，並無關連。被上訴
    人主張：其於本件事故發生前，原為其子林博欣看顧2名子
    女、整理家務，林博欣每月支付25,000元予伊，其中5千元
    為零用金，其餘2萬元為代為接送、照護子女之報酬等情，
    業經證人即其子林博欣於原審到庭證述在卷，並有被上訴人
    提出之村長證明書附於原審卷第73頁可為佐參。查林博欣固
    然為被上訴人之子，然林博欣既將其尚屬年幼之子女交由被
    上訴人照顧，較諸其他兄弟姐妹，其享有此一特別待遇（詳
    見證人即被上訴人之子、林博欣之胞兄甲○○亦曾證稱：其
    之前亦曾將其子女托被上訴人照顧，亦有給予酬勞費用等語
    ，詳見原審法院99年6月23日言詞辯論筆錄第5頁所載），則
    由林博欣給予被上訴人一定之酬勞費用，核與情理尚屬無違
    。(2)次查林博欣之子女2名，分別為92年1月12日、93年6月
    30日出生（詳見上揭村長證明書內所載），於被上訴人98年
    6月23日車禍受傷時，分別為6歲、近5歲，均已離襁褓，平
    日上學被上訴人告騎乘機車負責接送，晚上則由同居一處之
    林博欣夫婦照顧，依被上訴人提出保母托育酬勞行情資料（
    原證10）顯示：台中彰化地區白天托育每月15,000元以下，
    而被上訴人係照顧證人之2名子女，每月報酬2萬元尚屬合理
    。又依被上訴人主張及上開證人證述，被上訴人照顧林博欣
    之子女2名，並非僅接送上下學而已，還包括幫小孩洗澡、
    煮飯，故上訴人辯稱被上訴人僅負責接送小孩，不能與上開
    酬勞行情表相提並論云云，並非可採。(3)至於被上訴人請求
    以3年計算其工作損失部分，本院衡情被上訴人受傷需要專
    人看護之期間為3個月，已見前述，則被上訴人以此看護期
    間甫結束，即強令其繼續照顧孫子，尚嫌過苛，本院認宜參
    酌上開秀傳醫院99年4月16日診斷證明書所載醫師囑言看護4
    個月，不宜粗重工作之意見，及被上訴人照顧之孫子均已離
    襁褓，不需背負捧抱等體力之付出，平日由被上訴人騎乘機
    車負責接送上下學，認以被上訴人住院期間合計15日即即半
    個月，再加上4個月休養期間，合計4.5個月計算其工作損失
    期間為適當。(4)從而，被上訴人此部分得請求工作損失之金
    額為9萬元（計算式：2萬4.5＝9萬元），逾此部分之請求
    ，則非有理，不應准許。
  5.復健所需費用13,196元部分：被上訴人上開主張，業據其提
    出收據等件為證，而上訴人於原審未加以爭執（參見原審99
    年8月11日言詞辯論筆錄），本院亦審核確屬必要，是被上
    訴人此部分之主張，應屬可採。至上訴人於本院，始改口爭
    執被上訴人主張之復健費用，而其此項主張，並無於原審不
    能或難以提出之理由，是其此項新攻擊防禦方法顯係因重大
    過失而逾時於二審提出，並有礙訴訟之終結，本院爰依民事
    訴訟法第196條第2項前段、第447條第1項前段規定，予以駁
    回。
  6.精神慰撫金部分：按慰藉金核給之標準固與財產上損害之計
    算不同，然非不可斟酌雙方身分資力與加害程度，及其他各
    種情形核定相當之數額，最高法院著有51年度台上字第 223
    號判例可資參照。又按受僱人因執行職務，不法侵害他人之
    身體，被害人雖非財產上之損害，依民法第195條第1項及第
    188條第1項規定，請求受僱人及其僱用人連帶賠償相當金額
    之慰藉金時，法院對於慰藉金之量定，應斟酌該受僱人及應
    負連帶賠償責任之僱用人，及被害人之身分、地位及經濟狀
    況等關係定之，不宜單以被害人與實施侵權行為之受僱人之
    資力為衡量之標準（最高法院96年度台上字第1706號、95年
    度台上字第1912號、第 465號判決意旨參照）。查被上訴人
    因本件車禍受有骨折之傷害，其精神上受有痛苦，其請求賠
    償非財產上損害之慰撫金，自屬有據。又查被上訴人學歷為
    小學畢業，受傷前在家照顧2名孫子，名下無財產；原審共
    同被告丙○○係國中畢業，曾在稻香樁速食餐館上班，時薪
    100元，名下無不動產、汽車，目前無工作，但有投資3筆；
    上訴人陳芳志最高學歷為嘉義農專、上訴人戊○○則為高中
    夜間部畢業，上訴人陳芳志及戊○○經營稻香樁速食餐館，
    戊○○亦自承經營茶業批發零售（有其提出之名片2紙在卷
    可考），上訴人陳芳志有房屋2棟、土地4筆、田賦1筆、汽
    車1台、投資2筆、餐廳所得、埔里果菜批發市場營利所得，
    上訴人戊○○有房屋1棟、土地4筆、田賦2筆、投資1筆等情
    ，此據兩造各別陳明在卷，並有兩造稅務電子閘門財產調件
    明細表、上訴人陳芳志及戊○○提出戊○○之名片、其2人
    全國財產稅總歸戶財產查詢清單、97年度綜合所得稅各類所
    得資料清單等附卷可參。本院斟酌上開被上訴人所受傷害之
    精神痛苦程度，及兩造（依上說明，包括負連帶賠償責任之
    僱用人在內）之身分、地位、經濟能力等一切情狀，認被上
    訴人請求賠償精神慰撫金應以15萬元為適當，逾此數額之請
    求，尚嫌過高，不應准許。
  7.綜上，被上訴人得請求之賠償金額為：醫療費用54,214元、
    看護費用21萬元、交通費用4400元、喪失工作能力期間之損
    失9萬元、未來復健所需費用13,196元、精神慰撫金15萬元
    ，合計521,810元。
  (四)上訴人抗辯：被上訴人無照駕駛，就本件車禍與有過失云云
    ，此為被上訴人所否認，上訴人上開抗辯是否有理？經查：
    上訴人固以上開情詞主張被上訴人與有過失，彼等得主張民
    法第 217條過失相抵，請求減免賠償責任云云，惟按「民法
    第217條第1項所謂被害人與有過失，須被害人之行為助成損
    害之發生或擴大，就結果之發生為共同原因之一，行為與結
    果有相當因果關係，始足當之。倘被害人之行為與結果之發
    生並無相當因果關係，尚不能僅以其有過失，即認有過失相
    抵原則之適用。許○湉未領有駕駛執照駕車，固屬違規行為
    ，惟其此項違規行為與本件車禍之發生，能否認有相當因果
    關係，原審未予調查審認，遽為許○湉不利之認定，並嫌疏
    略」（最高法院92年台上字第 431號判決要旨參照），查本
    件車禍係原審共同被告丙○○疏未注意前後左右有無障礙或
    車輛行人，致撞擊被上訴人之機車，使被上訴人受有傷害等
    情，已見前述，依警方製作之本件車禍現場圖及照片顯示，
    丙○○騎乘機車駛離前揭工廠，與台中縣龍井鄉鄉○路之道
    路邊線，甚為接近，且依丙○○於警訊時供稱：其一駛出鄉
    ○路面時即發生車禍，可見視同上訴人丙○○並未注意車輛
    起駛前應顯示方向燈，注意前後左右有無障礙或車輛行人，
    並應讓行進中之車輛行人優先通行，為肇事之原因，並無證
    據可認被上訴人如上訴人所稱車速過快，是被上訴人並未具
    有肇事因素，應堪認定，此於丙○○之刑事判決及警方肇事
    責任之研判，均持相同見解，是上訴人辯稱：被上訴人無機
    車駕駛執照，本不應駕駛機車行駛於路面，且為違反保護他
    人之法律，應推定為過失，本件事故乃肇因於被上訴人車速
    過快云云，並未符合本件車禍實際狀況，尚非可採，其據以
    主張過失相抵，求予減輕賠償責任，自非可取。
  (五)本件被上訴人尚未領取汽車強制保險金，為兩造所不爭，而
    丙○○上開刑事判決諭令其先行給付5萬元，分10期給付，
    此僅為該刑事判決諭知緩刑之條件，並非就本件之民事賠償
    之金額有所認定其範圍，此參照該刑事判決主文內註記乙○
    ○○（即被上訴人）實際可得請求賠償之數額，另裁定移送
    該院民事庭審理認定等語即明，是該刑事判決主文諭知先行
    給付之5萬元即勿庸自本件賠償金額內扣除，惟，丙○○另
    已於本件於原審言詞辯論終結前已給付1期金額5千元乙節，
    為兩造所不爭，自生清償之效力，此部分5千元之金額自應
    予以扣除，故被上訴人請求之金額扣除丙○○給付5千元後
    ，被上訴人尚得請求之金額為516,810元（計算式：521,810
    －5,000＝516,810元）。
六、從而，被上訴人依民法第184條第1項前段、第188條第1項、
    第193條第1項及第195條第1項等侵權行為之規定，請求上訴
    人與原審共同被告丙○○應連帶給付被上訴人516,810元，
    及自刑事附帶民事訴訟起訴狀繕本送達翌日即99年1月12日
    起至清償日止，按年息5%計算之利息，尚無不合，應予准許
    ，逾此部分之請求則無理由，應予駁回。上開被上訴人之訴
    為有理由部分，原審法院判命上訴人給付，並依兩造陳明，
    酌定相當之擔保金額，准為假執行及免假執行之宣告，並無
    不合。上訴意旨仍執陳詞，指原判決為不當，求予廢棄改判
    ，為無理由，應予駁回。
七、本件事證已臻明確，兩造其餘主張及舉證，核與判決結果無
    涉，爰不一一論列，併此敘明。
八、據上論結，本件上訴為無理由，爰依民事訴訟法第449條第1
    項、第85條第2項，判決如主文。
中    華    民    國    99    年    11    月    16    日
                民事第三庭    審判長法  官  陳照德
                                    法  官  曾謀貴
                                    法  官  朱  樑
以上正本係照原本作成。
不得上訴。
                                    書記官  陳妙瑋
中    華    民    國    99    年    11    月    16    日
                                                      Ｖ

司法院資訊處製作；財團法人民間司法改革基金會備份。
